【裁判字號】    99,易緝,82
【裁判日期】    990909
【裁判案由】    妨害自由
【裁判全文】
臺灣臺北地方法院刑事判決              99年度易緝字第82號
公  訴  人  臺灣臺北地方法院檢察署檢察官
被      告  乙○○
選任辯護人  葉繼升律師
            粘毅群律師
            李文中律師
上列上訴人因妨害自由案件，經檢察官提起公訴（95年度偵續字
第630 號，本院判決如下：
    主  文
乙○○共同脅迫使人行無義務之事，處有期徒刑貳月，如易科罰
金，以銀元佰元即新臺幣玖佰元折算壹日，減為有期徒刑壹月
，如易科罰金，以銀元佰元即新臺幣玖佰元折算壹日。
    事  實
一、乙○○因購買信用狀與甲○○發生債務糾紛，不甘損失，乃
    委託一統徵信股份有限公司（下稱一統公司）向甲○○催討
    債款新臺幣（下同）640 萬元，惟仍未獲置理。乙○○為求
    取償債務，乃與一統公司職員孟憲維、孟憲豪、鐘正來（涉
    嫌妨害自由案件，業經臺灣高等法院以97年度上易字第327
    號判處有期徒刑4 月、4 月、2 月，並分別減刑為2 月、2
    月、1 月確定），共同基於妨害他人自由之犯意聯絡，謀由
    乙○○誘使甲○○出面，再由孟憲維、孟憲豪、鐘正來伺機
    強迫甲○○償還債務。謀議既定，乙○○即以兩人單獨洽談
    債務解決為由，邀約甲○○於94年9 月26日下午3 時30分許
    ，前往臺北市中山區○○○路○段218 號伯朗咖啡店內商談
    。待甲○○抵達伯朗咖啡店後，孟憲維、孟憲豪、鍾正來旋
    即圍坐於甲○○旁，要求甲○○不得反抗或離去，並應承認
    及償還債務，否則將對其家人不利。甲○○因恐家人遭遇不
    測，乃依渠等要求將1155-JV 號自用小客車鑰匙1 支、停車
    卡1 紙及誠泰商業銀行股份有限公司提款卡1 張（下稱誠泰
    銀行提款卡）交予孟憲維，並告知車輛停放位置及提款卡密
    碼，由孟憲豪持誠泰銀行提款卡至華泰銀行南京東路分行自
    動櫃員機提領14,000元，由孟憲維持上開小客車鑰匙前往臺
    北市大安區○○○路高架橋下停車場，取走甲○○上開小客
    車，另簽發票面金額均為100 萬元之本票6 張以為擔保，而
    行無義務之事。
二、案經甲○○訴由臺北市政府警察局報請臺灣臺北地方法院檢
    察署檢察官偵查起訴。
    理  由
壹、證據能力部分
一、甲○○於警詢中之陳述
（一）按被告以外之人於審判外之言詞或書面陳述，除法律有規
      定者外，不得作為證據，刑事訴訟法第159 條第1 項定有
      明文。次按，被告以外之人於審判中有所在不明而無法傳
      喚或傳喚不到者下列情形之一，其於檢察事務官、司法警
      察官或司法警察調查中所為之陳述，經證明具有可信之特
      別情況，且為證明犯罪事實之存否所必要者，得為證據，
      刑事訴訟法第159 條之3 第3 款亦有明文。
（二）查甲○○於本院審理期間，經傳喚、拘提均未到庭，顯見
      甲○○因所在不明而無法傳喚或傳喚不到，而甲○○於警
      詢中之指述，係於案發之初所為之陳述，且有提出誠泰銀
      行帳號：0000000000000 號帳戶交易明細表及自動提款機
      影像資料（94年度偵字第23351 號影卷第24-25 頁）、本
      票6 紙（95年度偵續字第630 號第40-41 頁）可資佐證，
      核與孟憲維、孟憲豪陳述重要情節有部分相同，具有可信
      之特別情況，並為證明犯罪事實存否所必要，揆諸前揭說
      明，應有證據能力。
二、甲○○偵查中之陳述
（一）按證人、鑑定人依法應具結而未具結者，其證言或鑑定意
      見，不得作為證據，刑事訴訟法第158 條之3 定有明文。
（二）查甲○○在檢察官偵查中所為之陳述，係為審判外之陳述
      ，且係以告訴人身份陳述，顯有使被告受刑事處罰之意，
      在未經檢察官告以誣告罪或偽證罪之處罰及命其應據實陳
      述而加以具結之情形下，並無較為可信之特別情況，復無
      其他法定得為證據之例外事由，揆諸前揭說明，該等陳述
      均不得作為證據。
三、其餘下述本案用以認定被告犯罪事實之相關證據，檢察官及
    被告與辯護人均不爭執其證據能力，且核該等證據之取得並
    無違法情事，且無不宜為證據之情形，均有證據能力，核先
    敘明。
貳、實體審認
一、訊據被告乙○○固不否認有委託一統公司向告訴人甲○○催
    討債務，並由其誘使甲○○前往伯朗咖啡廳，且由孟憲維、
    孟憲豪、鐘正來為其出面在伯朗咖啡店與甲○○洽談債務償
    還等事實，惟矢口否認有妨害自由之意，辯稱：伊是委託合
    法的一統公司催收債務，也是在公共場合洽談，並沒有限制
    甲○○的自由，也沒有強迫甲○○簽發本票云云。經查：
（一）有關甲○○確有於上揭時、地，遭被告及其所委託之孟憲
      維、孟憲豪、鍾正來等人包圍，並要求甲○○償還債務，
      否則將對甲○○家人不利，甲○○因而將上開小客車鑰匙
      及誠泰銀行提款卡交予孟憲維，並告知車輛停放位置及提
      款卡密碼，由孟憲豪持誠泰銀行提款卡至華泰銀行南京東
      路分行自動櫃員機提領14,000元，由孟憲維持上開小客車
      鑰匙前往臺北市大安區○○○路高架橋下停車場，取走甲
      ○○上開小客車，另簽發票面金額均為100 萬元之本票6
      張以為擔保等事實，業據甲○○於警詢中指稱：伊於94年
      初介紹被告向葉文璞購買信用狀，但葉文璞在被告交付64
      0 萬元後即告失蹤，被告乃向伊催討損失。94年9 月26日
      下午3 時30分許，被告約伊至伯朗咖啡店內見面，伊不疑
      有他獨自前往，不料被告教唆多名男子將伊圍住，不讓伊
      離開，限制伊行動自由。其中一名男子未經伊同意，強行
      取走伊放在長褲口袋內之上開小客車鑰匙、停車卡及皮夾
      內誠泰銀行提款卡，然後問伊提款卡密碼，將帳戶裡的14
      ,000元存款領走，之後才還12,000元；又詢問上開小客車
      停放何處，伊告知停放於建國北路高架橋下停車場，對方
      就將車駛離，但伊沒有同意他們開走。在伯朗咖啡店時，
      伊有趁上廁所時向店內顧客求救，請求報案等語在卷（94
      年度偵字第23351 號影卷第6-7 頁）。
（二）甲○○在伯朗咖啡店時，確有受到脅迫之事實，業據證人
      即伯朗咖啡店員工林育慧於偵查中證稱：那些人把4 人座
      桌子併在一起變成8 人座桌子，並將附近桌椅拉過來，有
      1 男子看起來表情緊張、不敢動的樣子，並寫1 張紙條說
      我被困住，請隔壁桌的人幫忙向我們求救。那群人不是很
      友善，因平常客人不會像他們一群人坐在禁煙區卻大方抽
      煙、嚼檳榔。有聽到那群人對著被困住的人說欠錢不還，
      不還會對那人家人不利，這種事好解決，幹嘛這樣子等等
      ，那人就是苦笑等語在卷（95年度偵續字第630 號第32-3
      3 頁）。衡諸證人林育慧與被告等人及甲○○素不相識，
      就本案並無任何利害關係，且已依法具結擔保證述之真實
      性，衡情應無虛構事實之必要。是依證人林育慧之證詞，
      可知甲○○當時確有因遭被告及孟憲維、孟憲豪、鐘正來
      等人包圍及脅迫之情無誤。
（三）甲○○確有因上開脅迫情形而將上開小客車鑰匙、停車卡
      及誠泰銀行提款卡1 張交付予孟憲維，並告知車輛停放位
      置及提款卡密碼任由他人提領存款及取走車輛，另有簽發
      票面金額均為100 萬元之本票6 張等事實，除經甲○○指
      述如上外，亦經孟憲維於警詢中陳稱：因為甲○○欠乙○
      ○640 萬元，伊怕他一去不回，便要求甲○○將其所駕駛
      之上開小客車交由乙○○保管，所以甲○○才會交付鑰匙
      及停車卡予伊等語（94年度偵字第23351 號影卷第50-52
      頁）；孟憲豪於警詢中陳稱：甲○○帳戶內的14,000元是
      由伊去提領，其中2,000 元是甲○○同意給付的飲料錢，
      12,000元已經在警察局還給甲○○等語（94年度偵字第23
      351 號影卷第45-47 頁），並有誠泰銀行帳號：00000000
      00000 號帳戶交易明細表及自動提款機影像資料（94年度
      偵字第23351 號影卷第24-25 頁）、本票6 紙附卷可稽（
      95年度偵續字第630 號第40-41 頁）。本院參以甲○○自
      始否認積欠債務並拒絕償還，若無特殊事由，自不可能願
      意主動承認債務加以清償，是在甲○○確有受到上開脅迫
      之情形下，當可認甲○○係因此將小客車鑰匙及誠泰銀行
      提款卡交予孟憲維而容由孟憲維等人提領存款及取走小客
      車，並因此簽發本票等無義務之事。
（四）被告雖辯稱無與孟憲維、孟憲豪、鍾正來有妨害自由之犯
      意聯絡云云。然甲○○係因被告訛稱由雙方隻身前往始行
      赴約，為被告所不否認，是被告已經有誘使甲○○獨自前
      往伯朗咖啡店之犯意聯絡及行為分擔。次查，本案被告固
      係委託合法設立之公司進行債務催收，然被告於引誘甲○
      ○前往赴約後，始終留在現場，期間非但見聞孟憲維、孟
      憲豪、鍾正來包圍甲○○過程，亦聽聞渠等脅迫甲○○之
      言語。而被告除容任此等情形未為阻止外，其後並趁此機
      會與甲○○前往警察局書立協議書協議由甲○○將上開車
      輛交予被告保管，並另行簽發本票以為擔保，足見被告亦
      有同意孟憲維、孟憲豪、鍾正來上開行為之實，並因而獲
      得其預設取償債務之目的，益徵被告與孟憲維、孟憲豪、
      鍾正來等人確有犯意聯絡無疑。
（五）綜上所述，本案事證明確，被告犯行洵堪認定，應依法論
      科。
二、論罪科刑
（一）查被告行為後，刑法業於94年2 月2 日修正公佈，於95年
      7 月1 日生效施行。按行為後法律有變更者，適用行為時
      之法律，但行為後之法律有利於行為人者，適用最有利於
      行為人之法律，修正後刑法第2 條第1 項定有明文。此條
      規定係規範行為後法律變更所生新舊法律比較適用之準據
      法，本身尚無新舊法比較之問題，於新法施行後，應一律
      適用新法第2 條第1 項之規定，為「從舊從輕」之比較。
      而本次法律變更，比較時應就罪刑有關之共犯、未遂犯、
      想像競合犯、牽連犯、連續犯、結合犯，以及累犯加重、
      自首減輕暨其他法定加減原因（如身份加減）與加減例等
      一切情形，綜其全部罪刑之結果而為比較（最高法院95年
      度第8 次刑事庭會議決議參照）。又此所謂不能割裂適用
      ，係指與罪刑有關之本刑而言，並不包括易刑處分在內，
      易刑處分係刑罰執行問題，既與罪刑無關，自應分別就新
      舊法所規定之有利不利為比較，而適用最有利於行為人之
      規定以定其易刑之折算標準。經查，修正前刑法第304 條
      第1 項之法定刑罰金部分，依修正前刑法第33條第5 款規
      定：「罰金：（銀元）一元以上」，而銀元與新臺幣間之
      折算，依現行法規所定貨幣單位折算新臺幣條例規定，以
      銀元一元折算新臺幣三元；修正後第33條第5 款則規定：
      「罰金：新臺幣一千元以上，以百元計算之」，經比較新
      舊法之規定，修正後刑法第33條第5 款所定罰金之最低數
      額已經提高，自以修正前刑法第33條第5 款之規定較有利
      於被告。是經比較上揭法律修正前後之規定，以適用94年
      2 月2 日修正後之刑法罰金最低刑度較高，對被告並未較
      有利，自應適用修正前即被告行為時之刑法加以論科。另
      被告行為時刑法第41條第1 項前段規定：「犯最重本刑為
      5 年以下有期徒刑以下之刑之罪，而受6 個月以下有期徒
      刑或拘役之宣告，因身體、教育、職業、家庭之關係或其
      他正當事由，執行顯有困難者，得以1 元以上3 元以下折
      算1 日，易科罰金」，又依95年5 月17日修正前罰金罰鍰
      提高標準條例第2 條規定，就其原定數額提高為100 倍折
      算1 日，則被告行為時之易科罰金折算標準，應以銀元30
      0 元折算1 日，經折算為新臺幣後，應以新臺幣900 元折
      算為1 日，惟94年2 月2 日修正公布之刑法第41條第1 項
      前段則規定：「犯最重本刑為5 年以下有期徒刑以下之刑
      之罪，而受6 個月以下有期徒刑或拘役之宣告者，得以新
      臺幣1 千元、2 千元或3 千元折算1 日，易科罰金」，則
      比較修正前後之易科罰金折算標準，自以行為時之刑法規
      定較有利於被告，亦應依刑法第2 條第1 項前段，適用修
      正前刑法第41條第1 項前段及95年5 月17日修正前罰金罰
      鍰提高標準條例第2 條等規定，定其折算標準。
（二）按刑法第304 條之強暴、脅迫，祇以所用之強脅手段足以
      妨害他人行使權利，或足使他人行無義務之事為已足，並
      非以被害人之自由完全受其壓制為必要，最高法院28年度
      上字第3650號判例可資參照。又該條所謂之「強暴」，係
      廣義指直接或間接對人行使之有形強制力而言；所稱之「
      脅迫」，乃指以使人生畏懼之意為目的，而以加害之意通
      知他人。查被告夥同孟憲維、孟憲豪、鐘正來一同誘使甲
      ○○前往伯朗咖啡廳，並當場出言恫嚇甲○○，使甲○○
      心生畏懼而不敢離去並交付物品，核其所為，係犯刑法第
      304 條第1 項之強制罪。被告與孟憲維、孟憲豪、鐘正來
      等人，有犯意聯絡及行為分擔，業如前述，為共同正犯。
      爰審酌被告明知應循合法程序索討債務，卻捨此不為而委
      託他人以不法方式索取債務，行為要有不當，惟念其犯後
      坦承部分事實，表示悔意，並參酌被告行為目的、手段及
      所生危害等一切情狀，量處如主文所示之刑，並諭知易科
      罰金之折算標準，以資儆懲。末查，被告行為係在96年4
      月26日前，合於中華民國九十六年罪犯減刑條例，爰依該
      條例第2 條第1 項第3 款、第7 條、第9 條之規定，減其
      宣告刑二分之一，並諭知易科罰金之折算標準。
據上論斷，應依刑事訴訟法第299 條第1 項前段，刑法第2 條第
1 項前段、第304 條第1 項，修正前刑法第28條、第41條第1 項
前段，刑法施行法第1 條之1 ，修正前罰金罰鍰提高標準條例第
2 條，現行法規所定貨幣單位折算新臺幣條例第2 條，中華民國
九十六年罪犯減刑條例第2 條第1 項第3 款、第7 條、第9 條，
判決如主文。
本案經檢察官葉惠燕到庭執行職務。
中    華    民    國    99    年    9     月    9     日
                  刑事第七庭  法  官  林勇如
上正本證明與原本無異。
如不服本判決應於收受送達後10日內向本院提出上訴書狀，並應
敘述具體理由；其未敘述上訴理由者，應於上訴期間屆滿後20日
內向本院補提理由書（均須按他造當事人之人數附繕本）「切勿
逕送上級法院」。告訴人或被害人如對於本判決不服者，應具備
理由請求檢察官上訴，其上訴期間之計算係以檢察官收受判決正
本之日期為準。
                              書記官  葉潔如
中    華    民    國    99    年    9     月    9     日
附錄：本案論罪科刑法條全文
中華民國刑法第304 條第1 項
以強暴、脅迫使人行無義務之事或妨害人行使權利者，處3 年以
下有期徒刑、拘役或3 百元以下罰金。

司法院資訊處製作；財團法人民間司法改革基金會備份。
